【裁判字號】    98,裁,2221
【裁判日期】    980917
【裁判案由】    償還公費
【裁判全文】
最  高  行  政  法  院  裁  定
                                      98年度裁字第2221號
上  訴  人  中正國防幹部預備學校
代  表  人  甲○○
訴訟代理人  吳小燕  律師
            張盈盈  律師
            胡仁達  律師
被 上訴 人  乙○○
            丙○○（原名：匡蓓琪）
            丁○○（原名：粘黃銘）
上列當事人間償還公費事件，上訴人對於中華民國98年6月10日
臺北高等行政法院97年度訴字第2882號判決，提起上訴，本院裁
定如下：
    主  文
上訴駁回。
上訴審訴訟費用由上訴人負擔。
    理  由
一、按對於高等行政法院判決之上訴，非以其違背法令為理由，
    不得為之，行政訴訟法第242條定有明文。依同法第243條第
    1項規定，判決不適用法規或適用不當者，為違背法令；依
    同法第243條第2項規定，判決有該條項所列各款情形之一者
    ，為當然違背法令。又提起上訴，應以上訴狀表明上訴理由
    並應添具關於上訴理由之必要證據，復為同法第244條第1項
    第4款及第2項所明定。是當事人提起上訴，如以原審判決有
    不適用法規或適用不當為理由時，其上訴狀應有具體之指摘
    ，並揭示該法規之條項或其內容；如以原審判決有行政訴訟
    法第243條第2項所列各款情形為理由時，其上訴狀應揭示合
    於該條款之事實。上訴狀或理由書如未依上述方法表明，或
    其所表明者顯與上開法條規定之違背法令情形不相合時，即
    難認為已合法表明上訴理由，其上訴自非合法。又原審判決
    如已明確說明其適用法律之見解，並就當事人主張之法律見
    解，說明其不採之理由，且原判決所採見解與司法院解釋、
    本院判例及通說見解均無牴觸者，當事人如仍堅持其於原審
    主張之歧異見解作為上訴理由，即與所謂原判決「違背法令
    」之情形顯不相當，要難謂為適法之上訴理由。
二、緣上訴人為國軍軍事學校，招收學生使享有公費就讀優惠，
    惟於報到入學後，如經輔導轉學、退學或開除者，應依「國
    軍各軍事學校退學開除學生賠償費用辦法」規定，償還在校
    期間費用。被上訴人乙○○於民國（下同）83年8月21日入
    學就讀上訴人初級部，於86年升讀高級部，與上訴人間就在
    校期間之費用事，有行政契約關係，並由被上訴人丙○○、
    丁○○負連帶保證責任。嗣被上訴人乙○○於87年7月4日自
    願轉學，經上訴人87年7月9日（87）尚忍字第1855號令核定
    在案，依約應償還上訴人新臺幣（下同）430,902元。經向
    被上訴人催討無著，因依行政契約及連帶保證關係，起訴請
    求判決被上訴人如數連帶給付，加給法定遲延利息，經原審
    法院判決駁回後，上訴人不服，提起本件上訴。
三、上訴意旨雖主張：本件之主要爭執為行政程序法施行前成立
    之行政契約請求權，於行政程序法施行後，殘餘時效長於行
    政程序法第131條所定之5年時效時，其應準用民法總則施行
    法第18條，抑或應準用民法第125條15年時效之問題。原判
    決認上開問題處理，應於行政程序法施行後，類推適用民法
    總則施行法第18條及民法債編施行法第3條第2項規定，原判
    決如此解釋不僅悖於司法院釋字第574號、第620號及第629
    號解釋「不溯及既往原則」意旨，與本院97年度判字第8號
    判決亦相互牴觸。況溯及既往乃為例外規定，自應嚴格限縮
    解釋，否則有違法律安定性與信賴保護原則，原判決錯誤類
    推適用，使例外性規定反成為原則性規定，原判決自有適用
    法令不當之違法。且因行政程序法第131條之公法上請求權
    時效規定，涉及人民權利義務之事項，故應屬法律保留之規
    範領域，按司法院釋字第474號部分不同意見書意旨，原審
    自不得以類推適用限制人民公法上之請求權行使，故原判決
    類推適用民法總則施行法第18條及民法債編施行法第3條第2
    項規定，自有適用法令不當之違誤等語。惟按本院95年8月
    份庭長法官聯席會議決議：「公法上之請求權於行政程序法
    施行前成立而可行使者，自行政程序法施行日起算，其殘餘
    期間，較行政程序法第131條第1項所定時效期間為長者，應
    自該法施行日起，適用該法第131條第1項之規定，且關於公
    法上請求權之消滅時效，不宜類推適用民法第144條關於抗
    辯權之規定。」原判決駁回其訴，理由略謂被上訴人乙○○
    於87年7月4日自願轉學，經上訴人87年7月9日（87）尚忍字
    第1855號令核定在案，依據行為時國軍各軍事學校退學開除
    學生賠償費用辦法規定，上訴人至遲應於87年7月9日起即得
    行使本件返還公費請求權，本件原雖可類推適用民法第125
    條規定，時效期間為15年，惟經行政程序法施行後，應適用
    行政程序法第131條第1項5年之短期時效，而行政程序法於
    90年1月1日施行，本案系爭請求權之原時效之殘餘期間長於
    5年，依類推適用民法總則施行法第18條第2項之結果，應自
    95年1月1日起即因時效屆滿而消滅（按94年12月31日為星期
    六，故應於95年1月2日時效屆滿），茲上訴人遲至97年11月
    13日始提起本件給付訴訟，有起訴狀上所蓋收文戳可稽，上
    訴人之請求權顯因時效完成而消滅等語，符合前揭本院決議
    意旨。核其上訴理由，無非重述其主觀歧異之見解，對原審
    認定事實及適用法律之職權行使，指摘為不當，與所謂原判
    決「違背法令」之情形顯不相當，難認對原判決之如何違背
    法令已有具體之指摘。依首開規定及說明，應認其上訴為不
    合法。
四、依行政訴訟法第249條第1項前段、第104條、民事訴訟法第9
    5條、第78條，裁定如主文。
中    華    民    國    98    年    9     月    17    日
                    最高行政法院第七庭
                        審判長法官  藍  獻  林
                              法官  廖  宏  明
                              法官  張  瓊  文
                              法官  姜  素  娥
                              法官  林  文  舟
以  上  正  本  證  明  與  原  本  無  異
中    華    民    國    98    年    9     月    18    日
                              書記官  邱  彰  德


司法院資訊處製作；財團法人民間司法改革基金會備份。
